臺灣基隆地方法院基隆簡易庭民事判決
110年度基簡字第990號
原      告  台新國際商業銀行股份有限公司

法定代理人  尚瑞強    
訴訟代理人  陳意婷  
被      告  張清山  


            張青諺  
            張游蜜  
上列當事人間撤銷遺產分割登記事件，本院於民國111年1月20日
言詞辯論終結，判決如下：
    主  文
原告之訴駁回。
訴訟費用由原告負擔。
    事實及理由
一、被告張清山、張游蜜經合法通知，未於言詞辯論期日到場，
    核無民事訴訟法第386條所列各款情形，爰依同法第436條第
    2項、第385條第1項前段規定，准原告訴訟代理人之聲請，
    由其一造辯論而為判決。
二、按訴狀送達後，原告不得將原訴變更或追加他訴，但擴張或
    減縮應受判決事項之聲明不在此限；不變更訴訟標的，而補
    充或更正事實上或法律上之陳述者，非為訴之變更或追加。
    民事訴訟法第第255條第1項第3款、第256條定有明文。經查
    ，本件原告原起訴聲明第1項，僅請求撤銷被告等人就附表
    一及附表二所示之不動產（下稱系爭不動產）所為之分割協
    議及分割登記之物權行為，並請求塗銷系爭不動產之分割登
    記。嗣增列附表三所示財產為撤銷之標的，核屬擴張及減縮
    應受判決事項，且基礎社會事實同一，揆諸前揭規定，均無
    不合，應予准許。
三、原告主張：緣被告張清山積欠原告債務新臺幣（下同）241,
    380元及遲延利息未為清償，而被告等人為訴外人張錦壯之
    繼承人，被告等人於張錦壯死亡時，未向法院聲請拋棄繼承
    ，當然取得張錦壯所留遺產之繼承權，該遺產並為被告等人
    公同共有。然被告張清山卻於繼承張錦壯之遺產後，全然放
    棄繼承，而將系爭不動產分割登記予被告張青諺所有，並將
    附表三所示財產分割讓與被告張游蜜所有，使其本身陷於無
    資力之狀態，致使原告之債權未能清償，爰依民法第244條
    第1項之規定，聲請撤銷被告等人間就系爭不動產及附表三
    所示財產之分割協議及移轉所有權之物權行為，並依同條第
    4項之規定，請求塗銷系爭不動產之所有權登記。爰聲明：
    被告等人就系爭不動產及附表三所示財產於民國110年3月1
    日所為之遺產分割協議之債權行為及被告張青諺就前述之遺
    產分割協議，於110年4月22日所為之分割繼承登記之物權行
    為，均應予撤銷。被告張清諺應將系爭不動產於110年4月22
    日以分割繼承為由，所為物權移轉登記行為應予塗銷。
四、被告之答辯：
　㈠本件被告等人就張錦壯所留遺產所為之分割協議，係繼承人
    本於繼承人之身分，就遺產如何分配所為之協議，衡諸社會
    常情，繼承人分配被繼承人遺產時，往往會考量被繼承人生
    前意願、繼承人對被繼承人之貢獻（有無照顧或扶養之事實
    ）及親疏遠近、家庭成員間感情之親疏遠近、如何承擔祭祀
    等諸多因素，與一般共有物分割之單純財產上行為之情形不
    同。是遺產分割協議，應屬繼承人以其人格上法益為基礎之
    財產上行為。且繼承人間基於繼承人之身分關係，就遺產互
    為協議後分配，為多數繼承人之共同行為，非單一繼承人之
    無償贈與行為。又遺產分割協議之行為，就未取得遺產之繼
    承人而言，屬財產利益之拒絕，而非減少其原有之財產，當
    不能成為撤銷權行使之標的。
　㈡又民法第244條所規定之撤銷訴權，僅得撤銷債務人之行為，
    倘債務人之行為與他人共同為之，亦僅該債務人之行為得單
    獨而分離者，始得訴請撤銷（最高法院82年度台上字第135
    號判決意旨參照）。本件被告張青諺、張游蜜並非民法第24
    4條所稱之債務人，自非民法第244條第1項規定行使撤銷權
    之對象，而遺產分割協議是全體繼承人之公同行為，被告張
    清山於分割遺產時放棄繼承系爭不動產之行為，不能從全體
    繼承人分割協議中分離，原告自無從依民法第244條規定主
    張撤銷全體繼承人之遺產分割協議。
　㈢被告張清山自國中畢業後即已離家，被告張游蜜與被繼承人
    張錦壯生前都是由被告張青諺照顧，被告張清山對於家中並
    無貢獻。且張錦壯生前即有表示，其名下財產囑由被告張游
    蜜取得。又因被告張青諺長期照顧父母，付出辛勞及金錢，
    故被告張游蜜始會同意將系爭不動產登記於被告張青諺名下
    。換言之，本件就張錦壯遺產之分割，實系尊重張錦壯生前
    意願，及張游蜜考慮繼承人之親疏遠近、貢獻程度而作成之
    協議，實難與單純之無償行為相擬。則原告依民法第244條
    第1項、第4項規定，訴請撤銷遺產分割協議及塗銷分割繼承
    登記並無理由。
　㈣並聲明：原告之訴駁回。　　　　
五、本院之判斷：
  ㈠按債務人所為之無償行為，有害及債權者；債務人所為有償
    行為，於行為時明知有損害於債權之權利者，以受益人於受
    益時亦明知有此情事者，債權人得聲請法院撤銷之；債權人
    依第1項或第2項之規定聲請法院撤銷時，得並聲請命受益人
    或轉得人回復原狀。但轉得人於轉得時不知有撤銷原因者，
    不在此限；前條撤銷權，自債權人知有撤銷原因時起，1年
    間不行使，或自行為時起，經過10年而消滅，民法第244條
    第1、2、4項、第245條分別定有明文。經查，被繼承人張錦
    壯係於110年3月1日死亡，而被告等人係張錦壯之繼承人，
    且未拋棄繼承，而其等係於110年4月16日協議分割遺產，並
    向地政機關申請辦理系爭不動產之分割繼承登記，嗣於同年
    4月22日辦理分割繼承登記完竣，迄至本件起訴時尚未逾10
    年，此有原告提出系爭不動產之土地、建物登記第一類謄本
    、異動索引、張錦壯之除戶謄本、被告等人之戶籍謄本、繼
    承系統表、家事事件公告查詢結果為證等件為證，並有本院
    依職權調取系爭不動產之遺產分割登記資料、財政部北區國
    稅局遺產稅核定通知書等附卷可佐。此外，本件原告係於11
    0年10月29日起訴，此有本院之收文戳章在卷可佐，足認原
    告知悉被告等人辦理系爭不動產之分割繼承登記至起訴時尚
    未逾民法第245條規定一年之除斥期間，合先敘明。
  ㈡原告主張被告張清山積欠原告241,380元及遲延利息未為清償
    等事實，業據原告提出臺灣臺南地方法院96年度促字第1301
    1號支付命令及確定證明書、臺灣臺北地方法院110年度北簡
    字第10958號民事判決及確定證明書為證，並經本院依職權
    調取臺灣臺北地方法院110年度北簡字第10958號卷核閱屬實
    。又被繼承人張錦壯係於110年3月1日死亡，被告等人乃其
    法定繼承人，且均未拋棄繼承，並曾分別於110年4月16日就
    系爭不動產出具遺產分割協議書，表明彼等同意就系爭不動
    產之所有權由被告張青諺繼承取得，進而於110年4月22日，
    以分割繼承為登記原因，就系爭不動產辦理所有權之移轉登
    記完竣，業如前述，堪信原告此部分之主張為真實。
  ㈢按債務人所為之無償行為，有害及債權者，債權人得聲請法
    院撤銷之；債權人依第1項或第2項之規定聲請法院撤銷時，
    得並聲請命受益人或轉得人回復原狀。但轉得人於轉得時不
    知有撤銷原因者，不在此限；前條撤銷權，自債權人知有撤
    銷原因時起，1 年間不行使，或自行為時起，經過10年而消
    滅，民法第244條第1、4項、第245條分別定有明文。又繼承
    權固為具有人格法益之一身專屬權利，惟於繼承人未拋棄繼
    承，而本於繼承與其他繼承人對於遺產全部為公同共有時，
    該公同共有權已失其人格法益性質，而為財產上之權利。從
    而，繼承人間之遺產分割協議，係公同共有人間就公同共有
    物所為之處分行為，倘全部遺產協議分割歸由其他繼承人取
    得，對未分割取得遺產之該繼承人而言，形式上係無償行為
    ，若害及債權人之債權實現，債權人應得提起民法第244 條
    第1項之撤銷訴訟（最高法院69年度台上字第847號判決要旨
    、臺灣高等法院暨所屬法院105 年度法律座談會民事類提案
    第6、7號審查意見可資參照）。經查，本件被告張清山並未
    拋棄繼承，其於繼承原因發生時，即與其他繼承人即被告張
    青諺、張游蜜就被繼承人張錦壯之遺產取得公同共有之權利
    ，且該公同共有權已失其人格法益之性質，屬於財產上之權
    利，其後被告等人就被繼承人張錦壯之遺產所為之分割協議
    ，應屬全體繼承人間就公同共有之遺產所為分別共有之處分
    行為，性質上係以財產權為目的，揆諸上開說明，上開遺產
    分割協議，得為原告行使民法第244條第1項撤銷權之客體。
　㈣惟按當事人主張有利於己之事實，就其事實有舉證之責任，
    民事訴訟法第277條前段定有明文。而債權人依民法第244條
    規定，撤銷債務人所為之有償或無償行為者，須具備下列之
    條件：1.為債務人所為之法律行為。2.其法律行為有害於債
    權人。3.其法律行為係以財產權為目的。4.如為有償之法律
    行為，債務人於行為時，明知其行為有害於債權人，受益人
    於受益時，亦明知其事情。至於債務人之法律行為除有特別
    規定外，無論為債權行為抑為物權行為，均非所問。次按有
    償契約，謂雙方當事人有相互為對價給付義務之契約，如僅
    一方有給付之義務，而他方無對價給付之義務，則為無償契
    約（最高法院97年度台上字第2332號判決意旨參照）。本件
    原告主張依民法第244條第1項規定撤銷被告間所為之遺產分
    割協議及系爭不動產之分割繼承登記行為，自應就被告間所
    為係屬無償行為，及上開無償行為係以財產權為目的，且足
    以損害原告之債權等節，負舉證責任。經查：
  1.按繼承人自繼承開始時，除本法另有規定外，承受被繼承人
    財產上之一切權利、義務；繼承人有數人時，在分割遺產前
    ，各繼承人對於遺產全部為公同共有，此為民法第1148條第
    1 項前段、第1151條所明定。是被告等人自張錦壯死亡時起
    公同共有張錦壯所留遺產，而取得其財產權。然此財產權乃
    源自於繼承之法律關係，恆諸現今社會生活經驗常情，分割
    方式往往考量被繼承人生前意願、家族成員間感情及臺灣民
    間傳統，常由對被繼承人負擔扶養義務者，取得遺產，以平
    衡彼此間相互債權債務關係（因均負擔扶養責任，未支出者
    以遺產作為給付之意）。
　2.查系爭不動產固協議由被告張青諺取得，然被告等人抗辯被
    繼承人張錦壯生前均由被告張青諺扶養、照顧，張錦壯之醫
    療、喪葬費用，亦係由被告張青諺負擔等情，業據被告張青
    諺提出基隆長庚紀念依院醫療費用收據、被告張青諺匯款至
    殯葬業者永念國際股份有限公司之匯款單、基隆市立殯葬管
    理所使用設施規費繳納收據等件影本為證。而張錦壯於生前
    係與被告張游蜜住居於基隆市○○區○○路000號，其與被告張
    游蜜分別為26年11月、32年11月生，於91年11月、97年11月
    屆滿65歲之退休年齡，然被告張清山原居住於基隆市○○區○○
    街00號，自74年8月28日自上址遷出戶籍後即行方不明，嗣
    於91年間則將戶籍遷往臺南市○區○○路000號2樓之8，嗣再於
    93年間將戶籍遷往雲林縣○○鄉○○村○○00號，嗣則遭戶政機關
    將其戶籍遷往臺南○○○○○○○○北區辦事處；被告張清諺之居住
    地雖屢有變更，然均在北部地區（即基隆市、台北市、桃園
    市），此有張錦壯、被告張游蜜、張清山、張青諺之戶籍資
    料在卷可佐。參以被告張清山於96年間迄至110年間即因對
    於原告有債務未能清償，而遭原告求償，且其於109年間並
    無任何財產所得，此有前揭支付命令、民事確定判決，及本
    院依職權調取被告張清山之財產所得資料附卷可憑，足認被
    告等人主張張錦壯生前均由被告張青諺扶養、照顧，張錦壯
    之醫療、喪葬費用，亦係由被告張青諺負擔等語，應非子虛
    ，確可採信。又被告張青諺係
    為張錦壯之「長男」，此有原告所提出被告張青諺之戶籍謄
    本可參，則張錦壯於生前先將其主要遺產之系爭不動產分配
    給主要負擔扶養責任之長男即被告張青諺，並無違於常情，
    且與我國民間之慣習相符。
　3.又張錦壯所留遺產之價值，經財政部北區國稅局核定為2,31
    8,981元，此經本院依職權調取財政部北區國稅局遺產稅合
    定通知書在卷可佐，如以被告等人之應繼分（各為3分之1）
    作為計算，該等遺產於變價後，每人可分得之金額至少為77
    2,994元（計算式：2,318,981元×1/3＝772,994元，元以下四
    捨五入）。然依衛生福利部所公告之每人每月最低生活費，
    張錦壯及被告張游蜜於100年至110年2月間之生活費用應分
    別為1,374,446（計算式：9,829×6＋10,244×6＋10,244×24＋10
    ,869×24＋11,448×24＋12,388×36＋13,288×2＝1,374,446）。換
    言之，被告張清山及張青諺應各自負擔張錦壯及被告張游蜜
    之扶養費用為1,374,446元（計算式：1,374,446元×2÷2＝1,3
    74,446元）。縱僅計算張錦壯於上開期間之扶養費用，被告
    張清山至少亦應負擔687,223元（計算式：1,374,446元÷2＝6
    87,223元），如再加計張錦壯之喪葬、醫療費用272,187元
    ，被告張清山所應負擔之扶養費及喪葬、醫療費用至少有82
    3,317元（計算式：687,223元＋272,187元÷2＝823,317元），
    而此費用均係由被告張青諺為被告張清山先行代墊，其數額
    亦已超出被告張清山應繼承張錦壯遺產之數額。再者，被告
    張清山目前經濟狀況不佳，日後恐亦無餘力對於被告張游蜜
    負擔扶養義務，換言之，被告張游蜜之扶養之責當由被告張
    青諺1人承擔，則被告張清山基於此等因素之考量，而同意
    由被告張青諺繼承系爭不動產及由被告張游蜜繼承張錦壯之
    其餘財產，以換取免除被告張青諺為其代墊張錦壯之扶養、
    喪葬及醫療費用之債務及被告張青山對於被告張游蜜負擔扶
    養義務。是被告張清山與被告張青諺、張游蜜間就張錦壯所
    留遺產所為分割協議，當係為有對價關係之有償行為，原告
    尚無由依民法第244條第1項、第4項規定，請求撤銷被告等
    人間就張錦壯所留遺產所為之分割協議，並塗銷系爭不動產
    之以分割繼承為原因之所有權登記。　　
六、綜上所述，原告依民法第244條第1項、第4項之規定，請求
    撤銷被告間就附表一至三所示財產所為分割遺產協議之債權
    行為及分割繼承登記之物權行為，並塗銷被告張青諺就系爭
    不動產以分割繼承為原因之所有權移轉登記，均屬無據，應
    予駁回。
七、據上論結，本件原告之訴為無理由，依民事訴訟法第436條
    第2項、第385條第1項前段、第78條，判決如主文。
中　　華　　民　　國　　111 　年　　1 　　月　　28　　日
                  基隆簡易庭法　官　周裕暐
以上正本係照原本作成。
對於本件判決如有不服，應於收受送達後20日內向本院提出上訴
書狀，上訴於本院合議庭，並按他造當事人之人數附具繕本。如
委任律師提起上訴者，應一併繳納上訴審裁判費。
中　　華　　民　　國　　111 　年　　1 　　月　　28　　日
                            書記官　謝佳妮
附表一：
編號 土地坐落     面積 權利範圍  縣 市 鄉鎮市區   段 小段  地 號 平方公尺     1 基隆市 安樂區 觀音段  0000-0000 107.00 6分之1 
附表二：
編    號  建   號 基地坐落  ------------建物門牌 建築式樣主要建築材料及房屋層數       建物面積（平方公尺）    權利      範圍     樓    層    面    積  合                計  （平  方  公  尺）  附屬建物主要建築   材料及用途  １ 00000-000 基隆市○○區○○段000000000地號      ------------基隆市○○區○○路000號 鋼筋混凝土加強磚造 1層：62.04  騎樓：25.27 夾層：20.10 合計：107.41 平台：3.52平方公尺 1分之1   備   考      
附表三：
編號 財產名稱 財產數額 （新臺幣） 所在地或名稱 備註  1 存款 139,116元 第一銀行基隆分行 1.迄至110年6月21日餘額為4元。 2.戶名未變更。  2 存款 24,469元 基隆孝三路郵局 1.迄至110年6月21日餘額為24元。 2.戶名未變更。　  3 投資 10,000元 基隆二信 1.迄至110年6月21日餘額為416元。 2.戶名未變更。  4 投資 209,750元 國泰金 5,000股  5 投資 137,000元 美律 1,000股  6 投資 150,000元 京鼎 1,000股